【裁判字號】    99,訴,1078
【裁判日期】    991214
【裁判案由】    返還房屋等
【裁判全文】
臺灣士林地方法院民事判決              99年度訴字第1078號
原      告  奇萊國際有限公司（即李蕙珍之承擔訴訟人）
法定代理人  李宜
訴訟代理人  施中川律師
            許雅婷律師
被      告  帛瑪國際有限公司
訴訟代理人  陳明暉律師
複  代理人  簡泰正律師
            郭令立律師
上列當事人間請求返還房屋等事件，本院於中華民國99年11月30
日言詞辯論終結，判決如下：
    主  文
被告應將如附表所示之房屋遷讓返還予全體共有人。
訴訟費用新臺幣貳萬捌仟壹佰貳拾陸元由被告負擔。
本判決於原告以新臺幣玖拾貳萬元供擔保後得假執行，但被告如
以新臺幣貳佰柒拾萬壹仟玖佰元為原告預供擔保，得免為假執
行。
    事實及理由
一、按訴訟繫屬中為訴訟標的之法律關係，雖移轉於第三人，於
    訴訟無影響。但第三人如經兩造同意，得聲請代當事人承擔
    訴訟，民事訴訟法254 條第1 項定有明文。原告於民國99年
    6 月21日提起本件訴訟時，如附表所示之房屋（下稱系爭房
    屋）應有部分二分之一，原為原告李蕙珍所有，嗣其於99年
    7 月1 日以買賣為原因移轉登記予奇萊國際有限公司所有，
    有系爭房屋之建物登記謄本在卷可稽（見本院99年士簡調字
    第556 號卷，下稱簡調字第556 號卷，第46至53頁），奇萊
    國際有限公司於99年7 月28日聲請代李蕙珍承擔本件訴訟，
    業經李蕙珍及被告同意（本院卷第16頁背面），揆諸前揭規
    定，自應准許，是本件即由奇萊國際有限公司承擔李蕙珍部
    分之訴訟。
二、原告起訴主張：伊與訴外人馬秀琴共有系爭房屋，伊之前手
    李蕙珍與訴外人馬秀琴於97年12月1 日將系爭房屋共同出租
    予訴外人瑪格服飾有限公司（下稱瑪格公司），並簽訂房屋
    租賃契約（下稱系爭租約），惟系爭房屋除承租人瑪格公司
    使用外，並由瑪格公司提供予被告使用，然瑪格公司於99年
    5 月11日依系爭租約第7 條之約定，發函予系爭房屋之共有
    人即出租人，終止系爭房屋之租賃關係，而被告既非系爭房
    屋之承租人，本無使用系爭房屋之權限，且瑪格公司已終止
    系爭租約，亦無法同意被告繼續使用系爭房屋，被告占有使
    用系爭房屋即屬無權占有，爰依民法第767 條、第821 條之
    規定，請求被告遷讓返還系爭房屋予全體共有人等語，並聲
    明：(一)被告應將系爭房屋遷讓返還予全體共有人。(二)願供擔
    保請准宣告假執行。
三、被告則以：其使用系爭房屋係經系爭房屋所有權人馬秀琴之
    同意，被告並非無權占有，且其亦非使用系爭房屋之全部，
    實際上僅使用系爭房屋之一半，其餘另一半的範圍（即房屋
    門牌號碼為45號6 樓及6 樓之1 ），則仍堆置原屬瑪格公司
    所遺留之物品，被告並無任何占用行為，況系爭房屋共計有
    四個門牌，其內部打通分成數個房間，但每個門牌房屋之範
    圍仍可清楚分辨，也保有各自對外出入口，瑪格公司搬離系
    爭房屋前，兩造均持有鑰匙可自由出入，雖於瑪格公司搬離
    後，系爭房屋其中3 個大門的鑰匙有更換，但門牌號碼為45
    號之房屋大門鑰匙仍未更換，原告仍持有中，原告亦可使用
    系爭房屋云云資為抗辯，並聲明：(一)原告之訴駁回。(二)如受
    不利判決，願供擔保請准宣告免為假執行。
四、兩造不爭執之事實：
  (一)李蕙珍於99年6 月31日前為系爭房屋之所有權人，應有部分
    均各為2 分之1 。李蕙珍於99年7 月1 日將系爭房屋所有權
    應有部分移轉登記與奇萊國際有限公司。
  (二)李蕙珍與另一共有人馬秀琴將系爭房屋出租與訴外人瑪格公
    司，租期自97年12月1 日起至102 年12月31日止，每月租金
    為21萬6,000 元。系爭房屋除瑪格公司使用外，並由瑪格公
    司提供予被告使用。
  (三)瑪格公司於99年5月11日提前終止系爭租約。
五、得心證之理由：原告主張被告無權占有系爭房屋全部，應將
    系爭房屋遷讓返還予全體共有人等情，為被告所否認，並以
    上開情詞置辯，是本件應審酌之爭點為：原告依據民法第82
    1 條、第767 條規定，請求被告將系爭房屋返還予共有人全
    體，有無理由？即被告是否無權占用系爭房屋？占有管領範
    圍為何？茲析述如下：
  (一)被告占有管領範圍為何？
    按對於物有事實上管領之力者，為占有人，民法第940 條定
    有明文。所謂對於物有事實上管領之力，如對於物已有確定
    及繼續之支配關係，或者已立於得排除他人干涉之狀態者，
    均可謂對於物已有事實上之管領力（最高法院95年度台上字
    第1124號判決要旨參照）。本件被告既已自承其占有使用如
    附表編號1 、2 所示之房屋（本院卷第22頁），則此部分屬
    被告占有之範圍，應屬無疑。至系爭房屋另外二分之一，即
    附表編號3 、4 部分，本院認仍屬被告占有之範圍，理由如
    下：
  1.本件系爭房屋雖有如附表所示之4 個門牌號碼，並有4 個大
    門，然該4 戶房屋係彼此相連，且內部業已打通，即由附表
    所示之任何一戶房屋之大門進入，均可任意通行至其餘三戶
    房屋等情，為兩造所不爭執（本院卷第37頁暨其背面），並
    有被告提出之現場照片為憑（本院卷第24至25頁）。
  2.被告雖稱系爭房屋之四個大門，尚有1 個大門門鎖未更換，
    然被告既持有其中3 個更換門鎖後之鑰匙及其餘1 個未更換
    門鎖之鑰匙，且系爭房屋內部均已打通，得自由通行至任一
    戶房屋，可見系爭房屋之全部範圍，均得為被告所使用支配
    ，而被告持有系爭房屋之所有鑰匙，自得拒絕他人通行進入
    系爭房屋，而排除他人之干涉，堪認被告對於系爭房屋之全
    部均有事實上之管領力。
  3.至被告雖辯稱系爭房屋其中一半，即附表編號3 、4 之房屋
    ，仍堆置瑪格公司遺留下來物品云云，然被告既得自由進出
    附表編號3 、4 之房屋，且可阻止他人進入附表編號3 、4
    之房屋，業如前述，而占有乃對於物有事實上管領力之一種
    狀態，不以需直接對該物有使用或收益之情事為要件，只須
    該物置於自己支配之下，即可認該物為管領人所占有，是附
    表編號3 、4 之房屋雖有堆置瑪格公司遺留之物品，充其量
    僅能認瑪格公司有無共同占用之情事，非得謂附表編號3 、
    4 之房屋即非處於被告支配之範圍。
  4.再被告雖抗辯原告亦持有該未更換門鎖之鑰匙，故得使用系
    爭房屋云云，然此為原告所否認，自應由被告就此有利於己
    之事實負擔舉證責任。衡諸常情，李蕙珍與馬秀琴當初出租
    系爭房屋予瑪格公司時，應已將系爭房屋之所有鑰匙，交付
    予瑪格公司，是原告主張其目前並無持有該未更換門鎖之鑰
    匙，尚符常情，而被告既未能舉證以實其說，自難僅憑被告
    所言，即認原告持有該未更換門鎖之鑰匙。況縱認被告所述
    原告持有該未更換門鎖之鑰匙，然被告既持有系爭房屋4個
    門鎖之鑰匙，可自由出入系爭房屋為使用收益，則原告之所
    有權仍受有妨害，要難認以此即認被告對於系爭房屋無事實
    上管領力。況由被告所提出之照片觀之（本院卷第25頁），
    被告既得打開會議室或辦公室之門拍攝內部情形，益徵其對
    於系爭房屋內部所隔成之會議室、辦公室等，均有事實上之
    管領力。
  5.綜上，自認系爭房屋全部均在被告占有管領範圍。
  (二)被告是否無權占有系爭房屋？
  1.按當事人主張有利於己之事實者，就其事實有舉證之責任，
    民事訴訟法第277 條前段定有明文。而以無權占有為原因，
    請求返還所有物之訴，原告就被占用物之所有權存在及被告
    占用之事實，除被告自認或不爭執者外，應負舉證責任，而
    被告如以非無權占有為抗辯者，原告於被告占有為無法律上
    權源之事實，不負舉證責任，被告應就其取得占有係有正當
    權源之事實證明之，如不能證明，則應認原告之請求為有理
    由。
  2.查本件系爭房屋係由李蕙珍與馬秀琴共同出租予瑪格公司，
    被告雖經瑪格公司同意後使用系爭房屋，惟瑪格公司業於99
    年5 月11日終止系爭租約，瑪格公司即負有將系爭房屋遷讓
    返還予出租人之義務，瑪格公司於系爭租約終止後既無占有
    系爭房屋之法律上權源，被告自無從因瑪格公司之前之同意
    ，而取得占有系爭房屋之合法權源甚明。
  3.被告雖抗辯其另基於共有人馬秀琴之同意使用系爭房屋，故
    為有權占有云云。惟按共有物之管理，係指對於共有物之保
    存、改良及用益而言（最高法院82年台上字第358 號判決要
    旨參照）。再按共有物之管理，除契約另有約定外，應以共
    有人過半數及其應有部分合計過半數之同意行之，但其應有
    部分合計逾三分之二者，其人數不予計算，民法第820 條第
    1 項定有明文。是系爭房屋若提供他人使用、收益者，應經
    共有人過半數及其應有部分合計過半數之同意，始得為之。
    則被告使用系爭房屋縱經共有人馬秀琴之同意，然馬秀琴就
    系爭房屋之應有部分僅為二分之一，未達民法第820 條所定
    「共有人過半數及應有部分超過二分之一」之比例，被告自
    不得執此對抗其他共有人而主張有權占有。
  4.此外，被告並未提出其他證據證明其為有權占有，揆諸前開
    說明，自難認被告占有系爭房屋有何法律上權源。
  (三)原告依據民法第821 條、第767 條規定，請求被告將系爭房
    屋返還予共有人全體，有無理由？
    按所有人對於無權占有或侵奪其所有物者，得請求返還之；
    又按各共有人對於第三人，得就共有物之全部為本於所有權
    之請求。但回復共有物之請求，僅得為共有人全體之利益為
    之。民法第767 條第1 項、第821 條分別定有明文。本件原
    告為系爭房屋之共有人，有建物登記謄本可憑（士簡調字第
    556 號卷第46至53頁），被告無權占有系爭房屋，已如前述
    ，則原告依前開規定，請求被告返還系爭房屋，自屬有據。
    從而，原告依據民法第821 條、第767 條規定，請求被告將
    系爭房屋返還予全體共有人，為有理由，應予准許。
六、本件兩造分別陳明願供擔保請准宣告及免為假執行，經核均
    無不合，爰分別酌定相當擔保金額准許及免為假執行。
七、本件事證已臻明確，兩造其餘訴訟資料及攻擊、防禦方法，
    核與結論之判斷不生影響，爰不一一論列，附此敘明。
八、本院依職權定本件訴訟費用額為2 萬8,126 元（第一審裁判
    費2萬8,126 元），應由被告負擔。
九、訴訟費用負擔之依據：民事訴訟法第78條、第87條第1項。
中    華    民    國    99    年    12    月    14    日
                  民事第二庭  法  官  藍雅清
以上正本證明與原本無異。
如對本判決上訴，應於判決送達後20日內向本院提出上訴狀，若
委任律師提起上訴者，應一併繳納上訴審裁判費，否則本院得不
命補正逕行駁回上訴。
中    華    民    國    99    年    12    月    15    日
                              書記官  吳華瑋
附表
┌──┬─────┬─────────────────┬──────┬──────┬──────┐
│編號│共有人    │ 門牌號碼                         │面        積│坐落地號    │建        號│
│    │          │                                  │（平方公尺）│            │            │
├──┼─────┼─────────────────┼──────┼──────┼──────┤
│1   │1.奇萊國際│臺北市士林區○○○路45號之1號6樓  │層次面積    │臺北市士林區│臺北市士林區│
│    │有限公司  │                                  │131.98      │蘭雅一小段  │蘭雅一小段  │
│    │2.馬秀琴  │                                  │陽 台       │645號       │11748號     │
│    │（應有部分│                                  │16.68       │            │            │
│    │各2分之1）│                                  │            │            │            │
├──┼─────┼─────────────────┼──────┼──────┼──────┤
│2   │同上      │臺北市士林區○○○路45之1號6樓之1 │層次面積    │臺北市士林區│臺北市士林區│
│    │          │                                  │95.56       │蘭雅一小段  │蘭雅一小段  │
│    │          │                                  │陽台        │645、645-3號│11752號     │
│    │          │                                  │16.31       │            │            │
├──┼─────┼─────────────────┼──────┼──────┼──────┤
│3   │同上      │臺北市士林區○○○路45號6樓       │層次面積    │臺北市士林區│臺北市士林區│
│    │          │                                  │190.90      │蘭雅一小段  │蘭雅一小段  │
│    │          │                                  │陽台        │645-3號     │11742號     │
│    │          │                                  │26.33       │            │            │
├──┼─────┼─────────────────┼──────┼──────┼──────┤
│4   │同上      │臺北市士林區○○○路45號6樓之1    │層次面積    │臺北市士林區│臺北市士林區│
│    │          │                                  │95.56       │蘭雅一小段  │蘭雅一小段  │
│    │          │                                  │陽台16.31   │645-3號     │11746號     │
│    │          │                                  │            │            │            │
└──┴─────┴─────────────────┴──────┴──────┴──────┘

司法院資訊處製作；財團法人民間司法改革基金會備份。
